臺灣高等法院刑事判決　　　　　　　　　　　　　九十一年度上訴字第三四九四號
　　上　訴　人　丙○○○股份有限公司
　　即自訴人　　　　　　設臺北.
　　代　表　人　甲○○
　　代　理　人　乙○○
　　被　　　告　己　○
　　　　　　　　庚○○
　　　　　　　　丁○○
　　　　　　　　戊○○
右上訴人因被告偽造文書案件，不服臺灣臺北地方法院九十一年度自字第五六六號，
中華民國九十一年十月二十一日第一審判決，提起上訴，本院判決如左：
    主  文
原判決撤銷。
己○、庚○○、丁○○、戊○○均無罪。
    理  由
一、自訴意旨略以：自訴人丙○○○股份有限公司於民國八十七年間與台北縣中和市
    ○○路二六三巷住戶協商訂立合建契約，期間被告蔡恆華未經自訴人之同意與被
    告即地主丁○○、戊○○二人於八十七年五月十日簽立合建契約之副約，而該合
    建契約副約之內容為被告庚○○、丁○○及戊○○三人所虛構，對合建契約有明
    顯不利之抵觸，係以此作為不法取財之詐騙手段，而被告庚○○越權私訂副約，
    使自訴人遭受損害，亦已背信；又丙○○○公司與被告丁○○及戊○○於八十七
    年五月十日所簽訂之合建契約，該合建契約書之內容，有諸多更改之處，然更改
    之約款，並未經丙○○○公司同意，而係由被告即見證律師己○與被告丁○○及
    戊○○共謀變造該合建契約書之內容，否則為何該變更之處皆無丙○○○公司之
    印章，僅有己○之印章，且變更之內容對自訴人皆不利，被告己○在見證人任務
    之外，於契約修改變更處公然用印，因而對自訴人產生不利之結果，被告丁○○
    、戊○○藉以要求自訴人付款等情，因認被告己○、庚○○、丁○○、戊○○等
    人涉有刑法第二百十六條、第二百十條、第三百三十九條第一項、第三百四十二
    條等罪嫌。
二、查本件上訴人即自訴人在原審所提出之自訴狀（原審卷第一至七頁），在當事人
    欄雖記載自訴人為王志恒（自訴狀載為「原告」），惟已同時在旁附註其為丙○○○股份有限公司（下稱丙○○○公司）之負責人，另該自訴狀之內容均明確記
    載自訴人為丙○○○公司，具狀人欄亦表明為丙○○○公司（上訴狀亦為同樣之
    記載格式），且王志恒在本院亦明確表示係以丙○○○公司為自訴人（本院卷第
    四十三頁），再查王志恒確係丙○○○公司之代表人，亦有公司基本資料查詢表
    可按，則本件顯係王志恒以丙○○○公司代表人之身分，代表丙○○○公司提起
    自訴，並非由王志恒個人提起自訴，已極為明確，至於自訴人在自訴狀當事人欄
    部分之記載，顯係不諳訴訟書狀上當事人之正確稱謂及記載格式所致，合先敘明
    。
三、按犯罪事實應依證據認定之，無證據不得推定其犯罪事實，刑事訴訟法第一百五
    十四條定有明文；又認定犯罪事實所憑之證據，雖不以直接證據為限，間接證據
    亦包括在內，然而無論直接或間接證據，其為訴訟上之證明，須於通常一般之人
    均不致有所懷疑，而得確信其為真實之程度者，始得據為有罪之認定，倘其證明
    尚未達到此一程度，而有合理之懷疑存在時，事實審法院在心證上無從為有罪之
    確信，自應為無罪之判決（參見最高法院七十六年度台上字第四九八六號判例意
    旨）。又刑法上之為造私文書罪，以無製作權人冒用他人名義製作不實之文書為
    其成立要件；刑法上所謂變造文書，則指無制作權者，就他人所制作之真正文書
    ，加以改造而變更其內容而言；而刑法上之詐欺罪，亦以意圖為自己不法之所有
    ，施用詐術，使他人因而陷於錯誤交付財物，始屬相當；刑法上之背信罪，亦須
    為他人處理事務，意圖為自己或第三人不法之利益，或損害本人之利益，而為違
    背其任務之行為，致生損害於本人之財產或其他利益，方能成立。
四、訊據被告庚○○、己○、丁○○、戊○○四人，對於被告丁○○、戊○○分別於
    八十七年五月十日與自訴人公司訂立合建契約書，均由被告己○擔任見證律師，
    及該二份合約上變更或增刪處均僅由被告己○蓋章，及被告丁○○、戊○○另分
    別於同日與被告庚○○訂立合建契約副約等事實，固均坦承不諱，惟均堅決否認
    有偽造、變造私文書、及詐欺、背信等犯行，被告庚○○辯稱：本件最初係由其
    與住戶洽商合建，後因經濟方面發生問題，而與自訴人公司合作，自訴人公司曾
    多次派員與地主商談，均無成效，故授權其與地主商談合建條件，每位地主之條
    件均不盡相同，因為怕其他地主知道條件不同，除合建契約外，另由其個人與被
    告丁○○、戊○○訂立副約，當時係全力促成合建成功，並無偽造文書、詐欺、
    背信犯行等語。被告丁○○、戊○○辯稱：當初由庚○○代表丙○○○公司簽約
    ，雙方達成共識後同時簽訂副約及主約，合約修改部分係取得共識後，由見證律
    師蓋章等語。被告己○則辯稱：簽約當天，雙方就條文之修改加以協商後，並於
    合建契約書上記載，雙方達成協議後由自訴人的員工翁震海及黃隆裕蓋用丙○○○公司的章，同時交付第一期保證金的支票，因為當時很晚，所以在雙方的同意
    下僅蓋用伊之印章，並無變造文書及背信犯行等語。
五、經查：
（一）查被告庚○○與被告丁○○及戊○○分別於八十七年五月十日所簽立之合建契
      約副約（原審卷第八十九頁、第九十一頁），契約當事人分別為被告庚○○與
      被告丁○○、及被告庚○○與被告戊○○，有合建契約副約二份附卷可稽，顯
      見該合建契約副約之文書為被告庚○○、丁○○及戊○○以自己名義制作之文
      書，並非以自訴人丙○○○公司之名義為之，則不論該副約約定之實際內容如
      何，均顯無偽造私文書之刑責可言，亦無行使偽造私文書之餘地，此部分自訴
      意旨所指，顯屬無稽。
（二）次查本件原係由被告庚○○與住戶商談合建事宜，嗣被告庚○○與自訴人公司
      合作，而自訴人所派人員無法與地主談成合建條件，遂由自訴人授權被告庚○○代表自訴人與地主商談合建條件，談成後則由自訴人公司員工在合建契約書
      上用印等情，業據被告等人供述一致，並為自訴人代表人王志恒所不諱言，復
      有自訴人出具之委託書、由庚○○等人擔任起造人取得之台北縣政府工務局建
      造執照、中和市○○段二八張小段合作開發契約書、庚○○與其他地主王玉英
      、李曾阿英、張慶萱等人訂立之協議書、及庚○○支付設計費、鑑界費、及鑽
      探工程之收據、承攬工作協議書等影本可稽（原審卷第三十六至五十五頁）；
      自訴人代表人王志恒於原審中亦明確陳稱：自訴人於八十六年底與庚○○合作
      ，在八十七年七月二十日簽授權書之前，被告庚○○即可以代表丙○○○公司
      對外協商，有授權被告和地主協商，包括所有條件，簽立合建契約時，公司是
      派黃隆裕去簽約，當時派去之人員以能和地主簽約完成為原則等語（原審卷第
      六十四頁至六十五頁），證人黃隆裕即丙○○○公司之職員亦證稱「當時蔡先
      生（被告庚○○）說可以就可以」等語綦詳（原審卷第七十頁），足見當時自
      訴人公司確已授權被告庚○○全權代表自訴人與地主商談合建條件。
（三）被告丁○○、戊○○與自訴人公司訂立之合建契約書及修改內容（原審卷第九
      十三頁至第一一０頁、及第一一一頁至第一二八頁），均係由被告庚○○代表
      丙○○○公司與被告丁○○及戊○○所協商修改文句而訂立，而因修改部分很
      多，被告即見證律師己○表示修改處由其蓋章即可，其餘參與商談訂約之被告
      庚○○、丁○○、戊○○及自訴人員工黃隆裕等人即先去用餐，故該二份合建
      契約修改處僅由己○律師蓋章，並未由被告丁○○、戊○○蓋章，亦未由黃隆
      裕蓋用自訴人公司印章，事後契約書並已交回公司等事實經過，業據證人黃隆
      裕於原審中證述綦詳（原審卷第六十九頁、七十頁、七十二頁）。被告庚○○
      係經自訴人授權代表自訴人與地主商談合建條件，已如前述，前開二份合建契
      約又係經被告庚○○與被告丁○○、戊○○商談後按照約定條件修改契約內容
      ，之後始由見證律師即被告己○在修改處蓋章證明，並非被告等人在合建契約
      已經簽署成立後再自行變更其內容，被告等人亦顯無變造私文書等犯行可言。
（四）被告庚○○基於自訴人之授權與及促成合建契約之訂立為目的，被告丁○○、
      戊○○商談合建條件訂立契約及副約，訂約後契約均交回自訴人公司，自訴人
      亦曾按照約定履行付款，有卷附之支票影本多指可按，縱自訴人事後主觀上認
      為該等契約內有對地主較為有利之約定，並與地主就契約履行事宜發生爭議，
      亦屬民事糾葛，被告庚○○、丁○○、戊○○均無為自己不法所有之意圖，亦
      未施用任何詐術，自訴人公司尤無因而陷於錯誤之可言，自與詐欺罪之犯罪構
      成要件顯不相同。被告庚○○為促成合建之目的與被告丁○○、戊○○談妥合
      建條件訂立契約及副約，亦無意圖為自己或第三人不法之利益，或損害本人之
      利益，而為違背其任務之行為，致生損害於本人之財產或其他利益之可言，自
      亦不成立背信罪責。被告己○擔任契約見證律師，於被告庚○○、丁○○、戊○○商議完畢修改契約內容後，單純在契約修改處蓋章見證，亦顯無背信刑責
      可言。
（五）綜上所述，本件顯然不能證明被告四人有何行使偽造、變造私文書、及詐欺、
      背信等犯行。
六、原判決諭知被告庚○○、丁○○、戊○○、己○四人無罪之判決，固非無見，惟
    原判決將本件之自訴人誤為王志恒個人，即非適法。上訴人提起上訴，仍執陳詞
    指稱被告四人犯罪，雖無理由，惟原判決既有可議，仍屬無法維持，自應由本院
    將上訴人即自訴人改列為丙○○○公司後，將原判決撤銷，並另行諭知被告四人
    無罪之判決，以資救濟。
據上論斷，應依刑事訴訟法第三百六十九條第一項前段、第三百六十四條、第三百零
一條第一項，判決如主文。
中      華      民      國      九十一    年    十二    月    二十七    日
                              臺灣高等法院刑事第二十三庭
                                  審判長法  官  黃  瑞  華
                                        法  官  陳  坤  地
                                        法  官  宋      祺
右正本證明與原本無異。
如不服本判決應於收受送達後十日內向本院提出上訴書狀，其未敘述上訴之理由者並
得於提起上訴後十日內向本院補提理由書（均須按他造當事人之人數附繕本）。
                                        書記官  蔡  慧  娟
中      華      民      國      九十二    年     三     月      四      日
